【裁判字號】    97,訴,5156
【裁判日期】    980416
【裁判案由】    證券投資信託及顧問法
【裁判全文】
臺灣板橋地方法院刑事判決              97年度訴字第5156號
公  訴  人  臺灣板橋地方法院檢察署檢察官
被      告  丙○○
選任辯護人  陳建三律師
            許文彬律師
上列被告因違反證券投資信託及顧問法案件，經檢察官提起公訴
（97年度偵字第27733號），本院判決如下：
    主  文
丙○○無罪。
    理  由
一、公訴意旨略以：被告丙○○與董承剛、羅瑞芬（2 人另被訴
    違反證券投資信託及顧問法部分，業經本院以97年度訴字第
    2659號判決無罪確定）均明知非經主管機關核准或向主管機
    關申報生效後，不得於中華民國境內從事或代理募集、銷售
    、投資顧問境外基金，董承剛於民國96年8 月前某日得悉「
    SWISSCASH 瑞士共同基金」（下稱瑞士共同基金）之網頁（
    網址為swisscash.biz 、swisscash.net 、sip25） 有刊登
    銷售瑞士共同基金、新興市場基金、農業基金等3 類基金之
    訊息，任何人均得直接上網交易，遂陸續招募被告與羅瑞芬
    擔任瑞士共同基金銷售業務員，並共同基於銷售境外基金業
    務之犯意聯絡，於未向主管機關申報、且未經許可之情形下
    ，接續於96年5 月29日、同年月31日、同年6 月26日，在臺
    北縣三峽鎮○○路118 號5 樓羅瑞芬居所處，由被告與羅瑞
    芬分別向甲○○、乙○○及丁○○介紹瑞士共同基金訊息，
    並提供購買基金相關書面文件及介紹上開瑞士共同基金網址
    ，公開勸誘不特定之民眾參與投資，並對有意投資者關於投
    資境外基金之分析意見或推介建議，以此方式銷售上開瑞士
    共同基金，被告與羅瑞芬則可抽取投資金額百分之10之佣金
    ，有意購買基金者則繳交美金1,000 元至90,000元不等予羅
    瑞芬作為投資款項。因認被告所為，係涉犯證券投資信託及
    顧問法第16條第1 項非經主管機關核准從事或代理募集、銷
    售、投資顧問境外基金罪嫌，應依同法第107 條第2 款論處
    等語。
二、按犯罪事實應依證據認定之，無證據不得認定犯罪事實；又
    不能證明被告犯罪者，即應諭知無罪之判決，刑事訴訟法第
    154 條第2 項、第301 條第1 項分別定有明文。本件公訴意
    旨認被告涉犯前揭罪嫌，無非係以證人即告訴人甲○○、乙
    ○○、丁○○之指訴事實，被告自承曾以電腦網路連結找尋
    關於瑞士共同基金之相關資料供告訴人參考，與證人羅瑞芬
    證稱被告確曾於其位於臺北縣三峽鎮○○路118 號5 樓住處
    內操作電腦，使不太會使用電腦之告訴人得以觀看接觸瑞士
    共同基金之資訊，另被告亦曾取得瑞士共同基金之組織獎金
    等語，及瑞士共同基金網頁列印紙本、買匯水單、購買證明
    與匯款單等為其主要論據。訊據被告固均坦承有在羅瑞芬住
    處操作電腦使告訴人得以接觸瑞士共同基金登載於網路上之
    相關資訊，惟堅決否認有公訴人所指之上開違反證券投資信
    託及顧問法第16條第1 項犯行，辯稱：當時即清楚告知告訴
    人伊不代表瑞士共同基金，也沒有向他們招攬投資或進行任
    何之銷售動作，伊更曾提醒他們如果要投資，須自行評估投
    資風險及基金之真假，況伊投資瑞士共同基金之新臺幣（下
    同）約80萬元款項，最終亦無法討回，伊亦屬被害人等語。
    辯護人則以：該瑞士共同基金乃係騙局，事實上並無該基金
    存在，則本案既無證券投資信託及顧問法所定義之境外基金
    ，被告所為自無違反該法第16條第1 項之餘地等語為被告辯
    護。
三、本案認定事實所引用之以下卷證資料，就供述證據部分，檢
    察官、被告及辯護人於本院準備程序及審判期日均同意將之
    作為證據而未予爭執，且迄至言詞辯論終結前亦未再聲明異
    議，依刑事訴訟法第159 條之5 之規定，應有證據能力，至
    其餘非屬供述證據部分，既無證據證明有何違背法定程序所
    取得之情事，自亦得作為證據。
四、按證券投資信託及顧問法第16條第1 項固規定任何人非經主
    管機關核准或向主管機關申報生效後，不得在中華民國境內
    從事或代理募集、銷售、投資顧問境外基金。然其中所稱之
    「境外基金」，依同法第5 條第6 款之規定係指「於中華民
    國境外設立，具證券投資信託基金性質者」；再所謂「證券
    投資信託」，係指「向不特定人募集證券投資信託基金發行
    受益憑證，或向特定人私募證券投資信託基金交付受益憑證
    ，從事於有價證券、證券相關商品或其他經主管機關核准項
    目之投資或交易」；「證券投資信託基金」則指「證券投資
    信託契約之信託財產，包括因受益憑證募集或私募所取得之
    申購價款、所生孳息及以之購入之各項資產」，同法第3 條
    第1 項、第5 條第4 款亦分別定有明文。是由上開條文之規
    定可知，該法第16條第1 項所稱之「境外基金」，應係指於
    我國境外設立，性質上向不特定人募集證券投資信託基金發
    行受益憑證，或向特定人私募證券投資信託基金交付受益憑
    證，進而從事於有價證券、證券相關商品或其他經主管機關
    核准項目之投資或交易之基金而言。基此，若並非依外國法
    或我國法合法設立，或並非於我國境外所設立，且募集資金
    、資產後，並未實際從事前揭投資或交易者，解釋上應即非
    屬上開條文所定義之「境外基金」。
五、再就立法目的而言，依證券投資信託及顧問法第1 條前段之
    規定，該法之立法目的乃係為健全證券投資信託及顧問業務
    之經營與發展，增進資產管理服務市場之整合管理，並保障
    投資。而同法第16條第1 項之立法理由則為：「境外基金可
    提供投資人更多投資選擇之商品，國人購買境外基金之金額
    亦日趨龐大，但現行境外基金主要藉由銀行指定用途信託資
    金帳戶及證券商受託買賣外國有價證券等方式投資，倘有對
    不特定人散發投資資料或召開投資說明會等，亦可能牽涉有
    價證券之募集行為。查美國1940年投資公司法第7 條規定，
    外國基金於本國公開銷售，應經SEC （證管會）核准，並要
    求外國基金與本國基金有同樣保障投資人之品質，爰於第1
    項明定禁止未經主管機關核准或申報生效之境外基金於中華
    民國境內為從事或代理募集、銷售、投資顧問等行為」，另
    依同法第16條第3 項、第4 項規定：「證券投資信託事業、
    證券投資顧問事業、證券商、境外基金發行者與其指定之機
    構及其他經主管機關指定之機構，得在中華民國境內從事第
    1 項所定業務；其資格條件、申請或申報程序、從事業務之
    項目及其他應遵行事項之辦法，由主管機關定之」、「在中
    華民國境內得從事或代理募集、銷售、投資顧問境外基金之
    種類、投資或交易範圍與其限制、申請或申報程序及其他應
    遵行事項之辦法，由主管機關定之」，可知欲在我國從事同
    條第1 項所稱之「從事或代理募集、銷售、投資顧問境外基
    金」，必須遵循主管機關所定之辦法，主管機關並因此制定
    「境外基金管理辦法」以規範此類事項。則綜合上情觀之，
    證券投資信託及顧問法第16條第1 項之規範功能，乃係透過
    對於證券投資信託事業、證券投資顧問事業、證券商、境外
    基金發行者與其指定之機構及其他經主管機關指定之機構之
    規制，健全此類行業之經營發展、整合管理，進而將境外基
    金之種類、投資交易範圍及相關程序納入制度化、體系化之
    監督、管理，並進一步保障投資者之權益甚明。倘若該基金
    根本不存在，純屬騙局，主管機關即無從透過對於上開機構
    之規制而存有進一步予以監督、管理之可能，此等情形性質
    上應非屬證券投資信託及顧問法所欲規範之範圍，至多亦僅
    能回歸刑法規定，視行為人是否因此另構成詐欺等相關罪名
    。
六、查本案中之瑞士共同基金，實際上乃係由張維智於94年間與
    真實姓名年籍不詳、自稱「小余」、「BB」等人所設立，以
    虛擬貨幣、多層次傳銷之概念，招募投資者於瑞士共同基金
    網站上開立帳戶，網站上稱該虛擬貨幣為e-point ，並訂定
    每1 單位之e-point 等於美金1 元之規則。購買瑞士共同基
    金之本金及獲利均以網路虛擬貨幣e-point 形式存於虛擬帳
    戶內，會員間得於網站內自由移轉e-point 。並於95年8 月
    間引進國內後，先將產品代號稱為SIP5300 ，以15個月為一
    期限，對外佯稱每月固定獲利，第1 個月到第3 個月固定獲
    利為10 %，第4 個月到第6 個月固定獲利15% ，第7 個月到
    第9 個月固定獲利20% ，第10個月到第12個月固定獲利25%
    ，第13個月到第15個月固定獲利30% ，累計15個月到期即可
    獲利300%。嗣於96年4 月後將產品改為SIP25 ，每月固定獲
    利為25 %，無到期日。並有三種介紹獎金制度，第一種是直
    接推薦立即獎金，即投資人成為瑞士共同基金會員後，即取
    得推薦資格，可以推薦自己或第三人成為下線，而推薦人可
    取得其直接推薦參與投資下線的投資金額10% ，作為直接推
    薦立即獎金。第二種獎金制度，是以投資人直接推薦第三人
    投資瑞士共同基金，該第三人投資金額每30天收益的10% 為
    獎金。第三種獎金制度為平衡獎金（俗稱對碰），即每個投
    資者可以將他推薦的下線分為左線及右線，每個月視左線及
    右線當月推展的新業績金額何者為低，以低者為標準計算平
    衡獎金，發給獎金之門檻為美金1 萬元，美金1 萬元至美金
    10萬元為10% ，美金11萬元至30萬元為8%，31萬元以上均為
    5%。其中，瑞士共同基金網站將前述第1 、2 種介紹獎金稱
    為SRP ，第三種介紹獎金稱為SFP 。惟該基金根本無實際上
    之投資行為，乃係以此作為詐術，再透過前揭高額介紹獎金
    之方式，以類似多層次傳銷之方式吸收或透過張維智之弟張
    維華吸收黃俊明、趙丕昂等下線大量招募他人加入，進而使
    多數被害人因此陷於錯誤加入該基金匯入款項等事實，業據
    臺灣臺北地方法院檢察署檢察官以96年度偵字第24151 號、
    97年度偵字第16331 號、第20881 號提起公訴，此有本院調
    得之本院97年度訴字第2659號連同併案部分之相關卷證可按
    ，足徵瑞士共同基金並非係將各該被害人資金募集後，實際
    從事投資或交易以獲取利潤之基金，純係向各該被害人詐取
    款項之詐術或騙局，自始並無實際設立該基金之行為，遑論
    有在「我國境外設立」之事實，揆諸前揭說明，應非屬證券
    投資信託及顧問法第16條第1 項所規範之「境外基金」甚明
    。準此，本案被告縱真有董承剛、羅瑞芬共同從事或代理募
    集、銷售上開瑞士共同基金之行為，顯亦非屬違反該法第16
    條第1 項之情形。
七、至被告是否因瑞士共同基金係以類似俗稱「老鼠會」之方式
    作為詐騙手段，而有另構成刑法詐欺罪嫌之可能，本案公訴
    人既未就相關事實部分追加起訴，詐欺與上開違反證券投資
    信託及顧問法兩罪間所涉基本社會事實復難認同一，本院自
    不得併予審究，惟須附言者為，該瑞士共同基金若為一場騙
    局，則知悉者自然愈少愈好，否則消息走漏勢將引來司法警
    察機關之追查，衡情應僅有核心份子知悉全貌，其餘下線未
    必明瞭，查本案被告自承其亦係因董承剛、羅瑞芬之鼓吹方
    始加入，相較之下，董承剛毋寧係立於上線之地位，，惟就
    董承剛而言，其上線更另有趙丕昂，而趙丕昂之上線則為高
    裕捷、高裕捷之上線方為主嫌張維智、張維華兄弟等情，此
    有前揭臺灣臺北地方法院檢察署起訴書之載述內容可資對照
    ，是以實難認被告屬於該詐騙結構中之核心份子，其是否知
    悉瑞士共同基金純屬騙局，要非無疑，參佐被告提出之玉山
    銀行匯款回條影本，可知其確曾先後匯款近80萬元給董承剛
    ，則被告所謂其亦為瑞士共同基金騙局中之被害人，徵以此
    情可知亦非必屬無稽，從而，是否可認被告與其他詐欺正犯
    間，亦存有犯意聯絡與行為分擔，實亦有疑。
八、綜上所述，被告所為並非證券投資信託及顧問法第16條第1
    項之違反情形，復查無其他積極證據證明被告確有公訴意旨
    所指之上開犯行，本案不能證明被告被訴之犯罪事實確係存
    在，揆諸首揭說明，自應諭知被告無罪之判決。
據上論斷，應依刑事訴訟法第301條第1項，判決如主文。
本件經檢察官蘇振文到庭執行職務。
中    華    民    國    98    年    4     月    16    日
                  刑事第五庭審判長  法  官  胡堅勤
                                    法  官  林家賢
                                    法  官  盧軍傑
上列正本證明與原本無異。
如不服本判決，應於判決送達後10日內敘明上訴理由，向本院提
出上訴狀 (應附繕本) ，上訴於臺灣高等法院。其未敘述上訴理
由者，應於上訴期間屆滿後20日內向本院補提理由書「切勿逕送
上級法院」。
                                    書記官  周玉茹
中    華    民    國    98    年    4     月    16    日


司法院資訊處製作；財團法人民間司法改革基金會備份。
